【裁判字號】    93,重上更(八),13
【裁判日期】    950425
【裁判案由】    損害賠償
【裁判全文】
臺灣高等法院臺南分院民事判決  93年度重上更(八)字第13號
上  訴  人  蕭博禮（蕭佛助即富華營造廠之承受訴訟人）
            江金鑾（蕭佛助即富華營造廠之承受訴訟人)
            丙○○（蕭佛助承受訴訟人蕭博仁之承受訴訟人)
            戊○○（蕭佛助承受訴訟人蕭博仁之承受訴訟人)
上4人共同
訴訟代理人  甲○○
上  訴  人  丁○○（蕭佛助承受訴訟人蕭博智之承受訴訟人)
            己○○（蕭佛助承受訴訟人蕭博智之承受訴訟人)
被 上訴 人  唐榮鐵工廠股份有限公司
法定代理人  乙○○
訴訟代理人  李明益  律師
            啟夫  律師
上列當事人間請求損害賠償事件，上訴人對於中華民國71年5月1
4日台灣高雄地方法院第一審判決（70年度訴字第3271號）提起
上訴，經最高法院第八次發回更審，本院於95年4月11日言詞辯
論終結，判決如下：
    主  文
上訴及擴張之訴（及其假執行之聲請）均駁回。
第二審及發回前第三審訴訟費用（除確定部分外）、擴張之訴訴
訟費用，均由上訴人連帶負擔。
    事  實
甲、上訴人蕭博禮、江金鑾、丙○○、戊○○方面：
一、聲明：(一)原判決及前審判決不利於上訴人部分（除確定部分
          外）廢棄。(二)前開廢棄部分，被上訴人應給付上訴人
          新台幣95,535,790元，及自民國68年12月15日起至74
          年11月28日止，按中央銀行核定放款利率二分之一計
          算之利息，暨自74年11月29日起至清償日止，按週年
          利率百分之五計算之利息。(三)被上訴人應再給付上訴
          人188,477,781元及自68年12月15日起至74年11月28
          日止，按中央銀行核定放款利率二分之一之利息計算
          ，暨自74年11月29日起至清償日止，按週年利率百分
          之五計算之利息。(四)第二、三項上訴人願提供擔保請
          宣告假執行。
二、陳述：除與歷審判決記載相同者，茲引用之外，補稱：
（一）本件係基於債務不履行而發生之損害賠償事件，依原證一
      號50年2月6日，合建房屋契約書第7條約定：「建築執照
      由雙方連名申請」。則雙方連名申領建照第一次被退件，
      是因銀行之「抵押權設定土地建築使用同意書」，因故未
      能及時提出而被退件，依重要證據即原證10號土地謄本內
      載明：系爭建屋用地之抵押權設定登記，已在60年1月7日
      塗銷，即聯名申領建照「不能」之障礙已排除，雙方自應
      重新履行聯名申領建照，在60年1月10日提出申請後，可
      在10日期限內，即可發照。契約標的306棟房屋，依契約
      書第1條約定，分6批建成。依契約書第3條約定，房屋建
      照於60年1月10日申請後，10日內核發，建屋工程，至遲
      可在60年2月1日復工，第1批房屋59棟，依約定應於6個月
      內建成，即第一批房屋59棟在60年2月1日，可動工復建，
      在60年8月1日建成，其後依約定每隔4個月建成1批 (每批
      50棟)，依此進度，即306棟房屋預計在62年4月1日，可全
      部建築完成，有附件一，蕭佛助與被上訴人公司建築房屋
      進度暨預定完成時間表可供查證。當年被上訴人公司為求
      以地建屋出售，以解救其財務危機，乃督促蕭佛助先在與
      趙慶祥相鄰土地之建屋工程，配合一起動工搶建，蕭佛助
      乃在呂石鑄建築師為系爭306棟房屋提出建照申請，而未
      被退件前，即依其設計圖投下巨資，完成第1批房屋之基
      礎工程共57棟，又搶建完成房屋共9棟，有第一審呈庭附
      卷之原證2號台灣高雄地方法院（下稱高雄地院）65年度
      聲字第109號證據保全裁定，及原證4號高雄地院66年訴字
      第1615號拆屋還地判決事件可證，雙方連名申領建築執照
      ，既可在60年1月10日提出，306棟房屋，必可在60年2月1
      日復建，第1批房屋59棟必可在6個月內，即60年8月1日完
      成，306棟房屋，預計必可在62年4月1日全部建成，既如
      上述。此時被上訴人公司，如認為蕭佛助資力不足，恐難
      履行50年2月6日建屋契約時，被上訴人公司即隨時均可依
      民法關於契約解除權發生之規定，隨時均可循「催告」、
      「解約」之方式，以取得其解約及損害賠償請求權。惟被
      上訴人公司不此之為，在60年1月，竟不提出土地所有權
      狀等必備文件，拒不履行雙方連名申領建照之約定，即完
      全違反50年2月6日契約書第7條「建築執照由雙方連名申
      請」之約定，致306棟房屋，無法在60年2月1日復工，致
      無法在62年4月1日建成，而造成蕭佛助就306棟房屋「所
      失利益」重大損害之事實，被上訴人理應負債務不履行責
      任，就306棟房屋「所失利益」賠償蕭佛助損害金284,013
      ,570元。其請求權消滅時效，自60年1月7日塗銷系爭土地
      之抵押權次日60年1月8日起算。甚而被上訴人公司，竟又
      於62年6月28日，擅將契約標的土地全部出售予羅輝吉、
      林進丁，致罹於給付不能，自屬已構成民法第226條第1項
      之損害賠償責任。兩者上述之違法事實，可謂競合成因債
      務不履行之損害賠償。綜上，被上訴人公司應負之損害賠
      償責任共有二種：一種是債務不履行之損害賠償請求權，
      其消滅時效自60年1月8日起算。另一種是給付不能之損害
      賠償請求權，其消滅時效自62年6月28日起算。均算至68
      年11月10日為催告，並於68年11月28日起訴時止，請求權
      時效尚未完成，時效即未消滅。50年2月6日契約，其性質
      屬互易，且未解除，自應適用92年5月30日補正標題用語
      後製表之「蕭佛助依互易契約之規定，就306棟房屋『所
      失利益』損害之算定方法」。即兩種損害賠償，均應賠償
      蕭佛助306棟房屋之損害，就其中「所失利益」之損害賠
      償金284,013,571元。無論債務不履行，或賣地致給付不
      能，依民法第226條第1項規定，被上訴人公司均應負損害
      賠償責任。
（二）系爭之50年2月6日契約書，歷經最高法院判決認定其性質
      係互易契約後，上訴人乃在前審即89年度重上更(七)字第28
      號，主張算定蕭佛助就本件債務不履行之損害賠償額，應
      以互易契約為本旨，以民法第216條第1項「所失利益」為
      損害賠償之範圍，以最高法院83年度台上字第1690號判決
      (即第6次發回判決)，認定「蕭佛助以分配與唐榮公司完
      好之房屋，換取蕭佛助應分得房屋基地之所有權」為依據
      ，並遵照契約書第4條分配之約定，而製定「蕭佛助依互
      易契約之規定，就306棟房屋『所失利益』損害之算定方
      法」，依此計算模式 (方法)，可隨時計算出房屋在任何
      時期，任何進度，蕭佛助「所失利益」之賠償額 (即立可
      算定蕭佛助應取得之利益)。以本件附表一為例：蕭佛助
      分配與被上訴人唐榮公司之房屋，計有店舖60.9棟，住宅
      31.81棟，可換取蕭佛助應分得房屋計店舖140.1棟，住宅
      73.19棟之基地，共計土地面積14,290.78平方公尺之所有
      權。市價為208,954,068元。蕭佛助所取得基地所有權之
      市價扣除分配予「唐榮公司房屋之總造價」，即為306棟
      房屋「所失利益」土地部分之損害額 (即蕭佛助應取得之
      利益)，為148,933,982元。蕭佛助就306棟房屋「所失利
      益」，關於應取得房屋部分之損害額 (即蕭佛助應取得之
      房屋部分之利益)：蕭佛助依契約書第4條約定，分配應得
      房屋之價值為138,082,393元。依互易契約，係以完好之
      新屋換取應分得房屋之基地，即無「所受損害」之適用，
      故應扣還「所受損害」之賠償額3,002,804元，即蕭佛助
      就306棟房屋「所失利益」，應取得房屋部分之利益為135
      ,079,589元。蕭佛助依互易契約之規定，就306棟「所失
      利益」，依上述計算模式，可算定蕭佛助應取得利益之總
      額為284,013,571元。蕭佛助即應取得每棟房屋之平均利
      益為：284,013,571元除以306棟，等於928,148.9元，(即
      係蕭佛助應取得每棟房屋之平均利益)。本次奉最高法院
      以93年度台上字第1309號判決之發回額為95,535,790元。
      即95,535,790元除以928,148.9元，即等於蕭佛助應取得
      306棟房屋中之102.93棟之損害賠償額。可見前次最高法
      院89年度台上字第1603號判決之發回額75,535,790元，除
      以928,148.9元，即等於蕭佛助僅取得306棟房屋中之81.3
      8棟，故在前審89年度重上更(七)字第28號，主張原先為配
      合訴訟救助以59棟房屋起訴要繼續上訴，擴張之訴要繼續
      上訴，並同時擴張為306棟房屋損害賠償之請求，詎料前
      審即重上更(七)字第28號事件，上訴人在上述互易之計算模
      式中 (即如附表1)利用「標題用語」之錯誤，及將蕭佛助
      「應取得之利益」，筆誤為蕭佛助「可得預期之利益」，
      致前審遽指上訴人起訴係基於民法第216條第2項：「依通
      常情形，或依已定之計劃、設備、或其他特別情事，可得
      預期之利益」為起訴之主要訴求。
（三）今奉最高法院將更(七)審擴張之訴發回更審，其發回額即為
      2千萬元加上46,754,069元加上28,781,721元＝發回額即
      95,535,790元，即無所謂誤繕問題。又依互易契約之計算
      方法，即等於為蕭佛助應取得306棟房屋中之102.93棟之
      損害賠償額，可見以前之計算賠償額方法，與互易模式計
      算賠償額之方法，雖各異，但算定蕭佛助應取得306棟房
      屋中有三分之一房屋之賠償額之結果相同，足以證明最高
      法院上述判決第8次之發回額，無論認事用法，合情合理
      ，且有總額306棟房屋中有三分之一賠償 (即102.93棟房
      屋)。
（四）本件被上訴人公司應構成兩種損害賠償，一個經催告而未
      為給付，應計付「遲延利息」。謹分別陳述如下：
    1.蕭佛助於68年11月10日，委請宋卓豪律師，以高雄郵局第
      10支局存證信函483號，用「請求書」方式，函覆被上訴
      人公司53年11月14日（）新唐財發字第750號，通知解
      除50年2月6日合建契約信函。聲明：(1)該信函不發生解除
      契約之效力。(2)片面毀約，應負債務不履行之損害賠償責
      任。(3)應依全契約306棟房屋本旨，為負損害賠償。(4)限
      期於文到30日內給付第一批房屋之損害金，經催告而未為
      給付，自受催告期滿後，即自68年12月15日起，負遲延責
      任，計付遲延利息。
    2.被上訴人公司之系爭土地，於47年已以200萬元抵押於彰
      化銀行，因地處郊區垃圾場荒地，難以求售，被上訴人公
      司眼見蕭佛助正與相鄰地主趙慶祥合作建屋，可化土地為
      資金，乃供地與蕭佛助訂立50年2月6日之建屋契約。蕭佛
      助出資填土整地，將郊區唐榮磚廠附近之垃圾場荒地，填
      土整形，得可供建屋整形之基地7267坪。在50年春，蕭佛
      助聘請當時與趙慶祥同基地建屋之呂石鑄建築師為整體及
      細部規劃設計，在該7267坪整形基地上，可得建店舖201
      棟、住宅105棟共306棟，當時彰化銀行承諾願提供「抵押
      權設定土地建築使用同意書」，以憑申請建築執照，詎料
      當呂石鑄建築師備妥建築設計圖及說明書等相關文件，契
      約當事人亦依契約書第7條之約定聯名申領建照時，彰化
      銀行竟臨時反悔，不願提供使用同意書，造成申領建照被
      迫退件，當年被上訴人公司要求蕭佛助與相連之趙慶祥工
      地，一起搶建，當年在被上訴人系爭工地，乃搶建到第一
      批59棟中之房屋基礎工程57棟之完工，及搶建完工之房屋
      9棟，始被迫停工，以上事實，有證據保全之65年聲字第
      109號裁定，及勘驗現場筆錄、建築師鑑定報告，圖片等
      資料附卷可證，即足以證明當年系爭契約房屋，確已著手
      興建，絕非僅止於紙上作業，事實至明。未領得建照，自
      無法復工在約定期限內，建成第1批房屋。
（五）系爭土地係屬高雄市郊區，供做垃圾場之荒地，50年至52
      年間，高雄市都市計劃施行細則尚未公布，所謂「建蔽率
      」60％，並無絕對之拘束力，有高雄市政府84年高市工務
      局都字第18953號函附卷可證。所以當年聘請呂石鑄建築
      師為系爭基地為建築設計及規劃時，係以當地實用為準予
      設計規劃，因當年唐榮公司唐傳宗，要求利用趙慶祥有建
      照之基地，配合掩護搶建，而在申請建照之同時，已搶建
      房屋基礎工程57棟，已搶建完工之房屋9棟，即全係依呂
      石鑄建築師之設計為準，且當年郊區尚未開發，建蔽率尚
      未施行，而本件無論重上更(六)字判決，及最高法院89年度
      台上字第1603號判決，暨93年台上字第1309號判決，其房
      屋數據之算定，均有採所謂「建蔽率」60％，為算定之依
      據，即顯與呂石鑄建築師所設計有違，不能認為數據正確
      ，可見無論重上更(六)字之判決賠償額，或上述最高法院判
      決之「發回額」，均應視為係全契約「所失利益」賠償額
      284,013,571元中階段性之部分給付之記帳，無必要再查
      明。
（六）蕭佛助當時正與被上訴人公司所有之系爭土地之相鄰地主
      趙慶祥合作開發該地段建屋，被上訴人公司總經理唐傳宗
      親見蕭佛助開發土地建屋，可化土地為資金，乃提供系爭
      土地與蕭佛助訂立50年2月6日合建契約。可證明蕭佛助既
      有資力與趙慶祥在同一地段，同一時間合作開發，且依50
      年2月6日契約第3條訂明「如有一批延遲完成建築時，除
      因天雨等不可抗力之原因延誤外，甲方唐榮公司可將房屋
      供給第3人建築，足以證明蕭佛助當年確有雄厚財力，既
      可做趙慶祥及被上訴人兩個工地之建屋工程，即係證明蕭
      佛助確因年事已高記憶力減退而為不實之「自認」，因自
      認與事實不符，即依法撤銷其自認，其效力與未發生自認
      相同。
（七）按「以不能之給付為契約標的，如其不能情形可以除去，
      而當事人訂約時，並預期不能之情形除去後為給付者，依
      民法第246條第1項但書規定，固應認其契約仍為有效，惟
      在不能之情形除去前，債權人尚不得據以對債務人為給付
      之請求」最高法院70年台上字第4537號著有判例。系爭50
      年2月6日合作建屋契約，依民法第246條第1項但書規定，
      顯係附有「塗銷土地抵押權設定」，或取得抵押權人「使
      用同意書」，始為供地建屋之條件，及以「取得連名申領
      建築執照」後，方應在6個月內「建成第1批房屋」之條件
      ，即該50年2月6日合作建屋契約，係一「附停止條件之契
      約」。附有「停止條件」之債權，在條件成就前，依民法
      第99條第1項，及同法第128條之規定，請求權甚至尚不存
      在，尤屬無從行使，且時效期間尚未開始進行，必待違反
      債務之行為發生後，或不能之情形排除後，時效方開始進
      行。
（八）依高雄地院66年訴字第1615號民事判決書內容及地政事務
      所實地勘測結果，在被上訴人系爭土地上，當年已搶建完
      成之房屋4幢，跨越唐榮公司土地及趙慶祥相鄰土地，已
      搶建完成之房屋5棟。在被上訴人公司系爭基地完成第1批
      房屋之基礎工程57棟。
（九）鑑定人建築師李清池僅是會同法院書記官及兩造當事人代
      理人，到現場巡視一遍，時間甚短，既無測量、勘驗房屋
      基礎工程，更無挖出當年施工之地表下之房屋基礎工程，
      等於未有鑑定。其所謂「鑑定報告」第4項「勘驗結果」
      ，既無實施勘驗，當然沒有勘驗結果，其所謂「鑑定報告
      」僅是虛偽不實，全不可採，上訴人完全否認其鑑定報告
      。引用陳瑞霖建築師之鑑定報告（詳如附卷之原證2號及
      原證2之1號至原證2之5號，及原證3號）之全部資料。
（十）茲再就歷年長期爭議之事項，陳明如下：
    1.系爭契約性質屬「合夥」或「承攬」之爭問題：
    50年2月6日契約書之性質，經奉最高法院83年度台上字第
      1690號判決，認定該契約其性質性屬互易。
    被上訴人公司依據系爭契約應負之主要義務，為使蕭佛助
      取得其所分得房屋之基地所有權。
    2.系爭契約是否已解除問題：被上訴人主張系爭契約已被「
      解除」，竟出現有多件「版本」，但被上訴人始終未能依
      民事訴訟法第277條規定，舉證系爭契約於何年、何月、
      何日解除，即契約確實未有「解除」。
    3.被上訴人應否負損害賠償責任問題：
    聯名申領建照之障礙已在60年1月7日排除，依契約書第7
      條規定，竟拒不履行契約，構成「債務不履行」責任。
    系爭契約仍有效存在，竟擅將契約標的土地出售，構成「
      給付不能」責任。
    以上兩件違法行為，依民法第226條第1項規定，均應負損
      害賠責任。
    4.請求權時效消滅問題：
    被上訴人公司於53年11月14日，以（）新唐財發字第75
      0號函，通知解除50年2月6日契約。
    蕭佛助在時效尚未完成之前，於68年11月10日委請宋卓豪
      律師，以請求書方式聲明該函不發生解除契約之效力，並
      請求損害賠償未果，隨即於68年11月28日起訴，依民法第
      129條第1項第1款及第3款規定，即有「時效中斷效力」。
      而依民法第137條第2項之規定，即無罹於時效之問題。
三、證據：除援用歷審所提證據者外，補提建屋進度及預定完成
    時間表、蕭佛助依互易契約之規定就306棟房屋「所失利益
    」損害之算定方法、71年6月14日提出上訴第二審之上訴理
    由狀、50年2月6日合作建屋契約、高雄郵局存證信函03985
    號、50年12月10日唐榮公司（50）組高唐債發字第063號函
    及所附契約書暨蕭佛助針對該契約草案提出異議之覆函、53
    年3月17日唐榮公司（）新唐財發字第133號函、53年10月
    30日唐榮公司（53）新唐財發字第731號函、53年11月14日
    唐榮公司（）新唐財發字第750號函、63年9月17日臺灣省
    政府府建一字第89975號函、存證信函、公證書、土地謄本
    、高雄地院66年度訴字第1615號判決、臺灣省建築師公會鑑
    定報告書、曹偉修著最新民事訴訟法釋論（上冊）第148-14
    9頁、高雄地院65年度聲字第109號裁定、鑑定書各1份、本
    院裁定2份影本為證。
乙、上訴人丁○○、己○○方面：上訴人丁○○、己○○未於言
    詞辯論期日到場，亦未提出書狀作何聲明及陳述。
丙、被上訴人方面：
一、聲明：（一）上訴及擴張之訴均駁回。（二）第二審及發回
    前第三審訴訟費用（除確定部分外）與擴張之訴訴訟費用由
    上訴人等負擔。（三）如受不利判決，願供擔保免為假執行
    。
二、陳述：除與歷審判決記載相同者，茲引用之外，補稱：
（一）關於房屋預期利益：
    1.查上訴人於原審起訴請求所失土地利益28,781,721元，所
      失房屋利益為8,104,465元（被上訴人誤撰為8,114,465元
      ）。嗣於更五、更六審均有擴張。然關於所失房屋利益部
      分，起訴及擴張之訴部分均遭鈞院更六審駁回請求，並經
      最高法院89年度台上字第1603號判決予以維持。故上訴人
      有關所失房屋利益之請求，包括原審起訴部分及更六審之
      前，於二審擴張之訴部分，其金額共15,042,688元（即原
      審起訴金額8,104,465元加計擴張之訴金額6,938,223元，
      參見最高法院89年度台上字第1603號判決第6頁關於駁回
      二造其他上訴部分所載之內容），業經駁回確定。
    2.次查更六審駁回上訴人所失房屋利益請求之理由為上訴人
      以「高雄市建築師公會鑑定報告之房屋造價為房屋之營建
      成本，不足以作為預期利益之依據」，嗣該判決經最高法
      院89年度台上字第1603號判決予以維持。按「為訴訟標的
      之法律關係，於確定之終局判決中已經裁判者，就該法律
      關係即有既判力，當事人雖僅於新訴訟用作攻擊防禦方法
      ，法院亦不得為反於確定判決意旨之裁判。」、「法院於
      確定判決理由中，就訴訟標的以外當事人主張之重要爭點
      ，本於當事人辯論之結果，已為判斷時，除有顯然違背法
      令之情形，或當事人已提出新訴訟資料，足以推翻原判斷
      之情形外，應解為在同一當事人就與該重要爭點有關所提
      起之他訴訟，法院及當事人對該重要爭點之法律關係，皆
      不得任作相反之判斷或主張，以符民事訴訟上之誠信原則
      。」此有最高法院30年上字第8號判例及84年台上字第253
      0號判決可稽 。故上訴人於更七審再次以「高雄市建築師
      公會鑑定報告之房屋造價」作為房屋部分可得預期利益之
      計算基準，則此部分更七審擴張之數額135,623,533元（
      參見上訴人90年10月17日辯論意旨狀所附算定書），於前
      開確定部分即15,042,688元範圍內，有民事訴訟法第400
      條規定一事不再理之適用，而逾此部分之金額，參酌前開
      最高法院判例、判決應認為有爭點效之適用，故上訴人於
      鈞院更七審就所失房屋利益所為擴張之訴，應認為無理由
      予以駁回。
    3.綜上，上訴人就所失房屋利益，於原審起訴金額及鈞院更
      五、更六審所為擴張之訴之金額15,042,688元，業經駁回
      確定。而更七審所為擴張之金額135,623,533元，於前開
      確定部分，有民事訴訟法第400條規定一事不再理之適用
      ，而逾此部分之金額，參酌前開最高法院判例、判決應認
      為有爭點效之適用，故上訴人於鈞院更七審就所失房屋利
      益所為擴張之訴，應認為無理由予以駁回。
    4.蕭佛助未依約履行於50年8月6日前完成第1批房屋，其違
      約之原因係因蕭佛助欠缺資金，未完成申請建築執照之設
      計圖說及申請文件所致，此業據蕭佛助生前於原審法院前
      審自認：「不是唐榮公司原因，而是我自己無錢蓋」（見
      原審法院71年12月1日準備程序筆錄），且上訴人於鈞院
      更六前審自承：「當時還沒申請（建築）執照，只是先行
      整地而已」、「當時是準備要聲請設計圖」，參以依第一
      審法院65年度聲字第109號保全證據卷，顯示蕭佛助未作
      40間房屋基礎工程，更未建造完成房屋，則蕭佛助顯無可
      得預期之利益可言，故上訴人主張系爭契約標的306棟房
      屋之興建，確有「週詳計畫」而有可得預期之利益云云，
      委無足採。
（二）本件訟爭契約之性質係屬承攬契約：
    1.按最高法院72年度台上字第3796號判決要旨明示：「土地
      所有人提供土地，由建築商出資合作建屋，雙方按土地價
      款與房屋建築費用之比例，以分配房屋之約定，其契約之
      性質如何，應依其契約之內容而定，不能一概而論。如契
      約當事人於訂約時言明，須俟房屋建竣後，始將應分歸地
      主之房屋與分歸建築商之基地，互易所有權者，固屬互易
      契約。惟如契約言明建築商向地主承攬完成一定工作，而
      將地主應給與之報酬，充作買受分歸建築商之房屋部分基
      地之價款，則係屬買賣與承攬之混合契約，至若契約訂明
      各就分得房屋以自己名義領取建照執照，就地主分得部分
      而言，認該房屋之原始所有人為地主，地主與建築商就此
      部分之關係為承攬契約」。最高法院76年度台上字第2499
      號判決要旨亦同此見解。
    2.依蕭佛助與被上訴人於50年2月6日訂立之契約書第4條、
      第5條、第7條之約定，以雙方連名申請建造執照，且以被
      上訴人為被上訴人分得部分房屋之原始所有人，而非以上
      訴人名義申請建造執照，則揆諸前揭最高法院判決意旨，
      系爭契約之性質係屬承攬契約，並非互易契約，至為明顯
      。
（三）上訴人之請求權業已罹於時效而消滅：
    1.依系爭契約第1條、第3條之約定，房屋分6批建築，第1批
      房屋，蕭佛助應於契約成立後6個月完成建築，嗣後每隔4
      個月應完成建築1批，蕭佛助如有1批延遲完成建築時，除
      因雨季影響工作天經被上訴人同意延期外，被上訴人得將
      其餘各批基地供給第3人建築，蕭佛助不得異議，則蕭佛
      助應於50年8月6日前履約完成第1批房屋，否則，即屬逾
      期違約。查蕭佛助因欠缺資金及未完成申請建築執照之設
      計圖說與申請文件，致未完成第1批房屋，而蕭佛助係於6
      8年間提起本訴，縱認其對被上訴人有損害賠償請求權，
      亦因蕭佛助自50年8月6日前未完成第1批房屋違約，而早
      已罹於1年之時效而消滅。
    2.次查上訴人縱以被上訴人債務不履行為原因，請求金錢損
      害賠償，然本件債務不履行之損害賠償請求權應自債權成
      立日即50年2月6日起算，如認請求權時效為15年，上訴人
      之被繼承人蕭佛助遲至68年11月28日始行提起本訴，其請
      求權亦已因逾15年之時效而消滅。
（四）系爭契約，早經雙方合意解除，被上訴人自無債務不履行
      之可言：
    1.被上訴人公司救濟案處理小組於50年12月10日以50組高唐
      債發字第063號函檢附1新契約書草案通知蕭佛助「必須重
      新訂立（新）具體契約」（見原審卷第 15頁被第1號證）
      ，顯係主張解除舊約，另訂新約。蕭佛助接到該通知後，
      即於同年月18日以函提出對新契約書草案之意見，而附言
      「懇請鈞小組鑒核擬俾使速予訂約」（見原審卷第116至1
      18頁被證第2號）。顯見雙方對於解除契約之意思表示，
      業已明確一致，則舊約於50年間早已不存在，而新約尚未
      成立，雙方自無契約關係之拘束。迨54年1月20日會談時
      ，蕭佛助亦曾明白表示「同意解除50年2月6日所訂之合作
      契約（按即原證1號契約書）」此有蕭佛助蓋章之紀錄附
      原審卷可稽（見原審卷第119、120頁被第3號證），足證
      兩造所訂系爭契約，已因雙方同意解除，而無契約關係存
      在。
    2.系爭契約既早已解除，雙方無契約關係存在，有如前述，
      則被上訴人於62年6月28日將系爭基地全部出賣他人，自
      無債務不履行之可言。
（五）關於上訴人所主張的損害：
    1.被上訴人否認上訴人主張之賠償數額及其計算方法暨算定
      書之真正。查系爭土地之填土，係由被上訴人交訴外人黃
      學賢所填，費用亦由被上訴人負擔，由於被上訴人欠付黃
      學賢費用，經黃學賢訴請原審法院判決後聲請原審法院以
      55年執字第3444號執行，被上訴人與黃學賢和解，此有卷
      附之協議和解契約可證，並有上開執行卷可證。參以蕭佛
      助50年12月18日函謂被上訴人將未經填土之部分應由被上
      訴人負責填平云云，可見上訴人稱其填土云云，顯非事實
      。
    2.關於上訴人請求基礎工程費部分，上訴人雖提出陳瑞霖建
      築師鑑定書為證，惟陳瑞霖為蕭佛助之女婿，其鑑定顯然
      偏頗。被上訴人在上訴人聲請保全證據案內已具狀聲明，
      並蒙原審法院另行囑託台灣省建築師公會鑑定，其結果全
      然不同（被第5號證件），可見陳瑞霖鑑定之不實，上訴
      人未作基礎工程。
    3.依原審65年度聲字第109號保全證據卷。足證系爭土地上
      並無房屋，只有在力行路與中都街轉角處看到在土中之鋼
      筋柱（5分鋼筋4支、4分鋼筋2支），換言之，建築物結構
      體全部未做，只有6支鋼筋插在地上，四周並無磚牆，顯
      然蕭佛助未作40間房屋基礎工程，更未建造完成房屋並交
      屋予被上訴人，乃上訴人主張其已在系爭土地上建造第1
      批57棟之房屋基礎工程，嗣於鈞院前審甚又擴張房屋數量
      為247棟，進而請求所失利益（土地及房屋可得預期利益
      ）284,557,515元（含擴張部分），顯屬無稽。
    4.上訴人對於其主張之預期利益，僅泛言本件契約標的共建
      築房屋306棟，而對其建築房屋之資金、計劃及轉售之可
      能，非僅未能舉證證明，且上訴人之被繼承人蕭佛助（尚
      未承受訴訟前）生前於  鈞院前審詢以「你之未建部份是
      否因唐榮公司因素而未能蓋好？」時，自認「不是唐榮公
      司原因，而是我自己無錢蓋」（詳  鈞院上字卷第50頁）
      ，「問：是否另有他因不能蓋？答：不是」「如有抵押我
      負責塗銷與唐榮無關」，當時承審法官並訊問「今年幾歲
      ？身體狀況? 」，蕭佛助則回答「民前12年5月23日生，
      今身體很好，神智清楚」，當時上訴人身體很好，神智清
      楚，鈞院前審多次闡明，蕭佛助陳述多次，均無異詞（鈞
      院71年12月1日準備程序筆錄）。是蕭佛助既自認其無資
      力履行合建契約，縱未有出售系爭土地予第3人之事由，
      蕭佛助因無資力仍不能依合建契約履行，即無法享有合建
      之利益，則上訴人自無受有所失利益之損害，乃上訴人空
      言主張其所失利益284,557,515元云云，尤嫌無據。
    5.況本件依台灣高雄地方法院65年度聲字第109號保全證據
      卷內附蕭佛助所送之多件申請書中所述；蓋好房屋8家，2
      家基地是被上訴人的，其餘6家一部份是被上訴人的，一
      部份是趙慶祥的，造好基礎的有40家均為被上訴人的土地
      ，而當時蕭佛助欠缺資金，未完成建築房屋設計圖說及申
      請建照及鑑界，故產生施工地點錯誤，致誤導鈞院上更（
      六）前審判決被上訴人應賠償上訴人3,002,804元。
    6.上訴人送由高雄市建築師公會鑑定之設計圖（鑑定報告書
      附件7），上訴人於送鑑時，並未提出，迨該公會以未附
      設計圖，無法鑑定時，始由上訴人事後自行所繪製，該設
      計圖要非原與被上訴人公司於50年間訂立合建契約之設計
      圖，此自該設計圖係屬新製，並非50年間所製，在外觀上
      甚為明顯。況依該鑑定報告書之記載，住宅1樓建築面積
      39.17平方公尺，依上訴人提出之算定書（81年6月15日製
      訂）住宅每棟占土地面積55.96平方公尺，則2者比較，其
      建蔽率為0.6999（39.17÷55.96=0.6999)，但依高雄市政
      府84年高市工務都字第18953號函，50年至53年間，住宅
      區內之建築物其建築面積不得超過基地面積百分之60，亦
      即其建蔽率不得超過百分之60，依上訴人提出之設計圖，
      其建蔽率將近百分之70，顯見設計圖並非原有之設計圖其
      明。而上開設計圖既非合建契約書之設計圖，且係以70年
      8月之房屋造價為計算損害金之標準，而非以合建時為準
      ，則高雄市建築師公會81年1月24日第0000000號鑑定報告
      書依該設計圖所為之鑑定結果，自不得作為計算本案損害
      金之依據。
    7.上訴人於83年11月13日之損害金算定書，係其自行編算，
      其所提出之證據（包括陳瑞霖建築師之鑑定書），被上訴
      人否認其真正。尤以上訴人就其算定書係以起訴時之市價
      （即乘以百分之173.35），而非就其實際之損害計算，更
      非適法。又其計算之每棟住宅占地面積超過法定最高建蔽
      率百分之60，其店鋪因使用分區為住宅用地，亦適用最高
      建蔽率百分之60，則其設計圖之建蔽率為0.6999（50.94
      ÷72.773＝0.6999)，亦違反法令規定，足證其算定書之
      計算方法並非正確。又如上訴人依建築商通常能獲兩成半
      利潤，計算損害金，但無任何依據，其一廂情願之說法，
      亦屬無據。其他如契稅，土地增值稅，印花規費之計算，
      亦無據可憑，足證上訴人之主張及計算損害金之方法暨其
      提出之證據，均非實在，不足採信。
（六）最高法院93年度台上字第1309號判決主文，廢棄原判決「
      66,754,069元」及其利息擴張之訴部分，似有誤繕：
    1.查本件最高法院89年度台上字第1603號判決主文廢棄鈞院
      83年度重上更 (六)字第26號判決及發回部分如下：
      (1)更六審命被上訴人公司給付上訴人蕭博禮等12人所失土
      地利益15,716,536元及其利息。(2)更六審駁回上訴人蕭博
      禮等12人請求唐榮公司給付所失土地利益13,065,185元及
      其利息之上訴。(3)前2項本金部分共計28,781,721元。(4)
      更六審駁回上訴人蕭博禮等12人請求唐榮公司給付所失土
      地利益46,754,069元及其利息擴張之訴部分。(5)故最高法
      院89年度台上字第1603號判決廢棄發回部分共計75,535,7
      90元。
    2.次查上訴人蕭博禮等6人 (原為12人，嗣經查明其中6人業
      已拋棄繼承)於鈞院前審89年度重上更 (七)字第28號事件
      請求部分如下: (1)被上訴人唐榮公司應給付上訴人蕭博禮
      等6人75,535,790元。(2)上訴人另擴張請求金額208,477,7
      81元。
    3.鈞院前審89年度重上更 (七)字第28號判決後情形：(1)上
      訴人更七審擴張之訴208,477,781元及其利息部分，敗訴
      後未上訴，故此部分業已確定。(2)至於75,535,790元及其
      利息部分經上訴後，最高法院93年度台上字第1309號判決
      廢棄發回 (75,535,790元之內容請參考最高法院89年度台
      上字第1603號判決)。(3)最高法院93年度台上字第1309號
      判決廢棄更七審判決駁回上訴人蕭博禮請求被上訴人唐榮
      公司28,781,721元及其利息部分雖與最高法院89年度台上
      字第1603號判決廢棄發回部分相同，然擴張之訴部分66,7
      54,069則較最高法院89年度台上字第1603號判決多了2千
      萬; 且由最高法院93年度台上字第1309號判決主文廢棄發
      回部分金額合計為95,535,790元，較諸上訴人更七敗訴後
      上訴之金額多了2千萬元，故最高法院93年度台上字第130
      9號判決主文似有誤繕問題。
（七）上訴人蕭博禮等於本次鈞院93年度重上更（八)字第13號
      事件中請求及擴張部分:
    1.請求部分: 即最高法院93年度台上字第1309號判決主文廢
      棄發回部分金額95,535,790元及其利息，此部分因該最高
      法院判決誤繕，故較諸上訴人等於更七審請求金額75,535
      ,790元及其利息多了2千萬。
    2.上訴人再次就其更七審敗訴確定部分208,477,781元及其
      利息予以擴張，然因最高法院93年度台上字第1309號判決
      廢棄發回部分誤繕多了2千萬，故上訴人擴張之訴部分較
      諸更七審時少了2千萬，即188,477,781元及其利息。
（八）關於上訴人擴張之訴188,477,781元及其利息部分:
    1.按民事訴訟法第400條第1項規定: 「除別有規定外，確定
      之終局判決就經裁判之訴訟標的，有既判力。」; 查上訴
      人此部分擴張之訴請求，業經鈞院前審更七審判決敗訴確
      定，上訴人再次予以擴張起訴，依民事訴訟法249條第1項
      第7款規定，應以其訴不合法，裁定駁回。
    2.退步言之，縱認其訴為合法，然此部分金額之追加，亦有
      罹於時效問題。
（九）關於上訴人95,535,790元及其利息之請求部分之答辯:
    1.其中較諸更七審判決多了2千萬元部分，敬請鈞院先確認
      上訴人真意是否為訴之追加，若是則請鈞院先命補繳裁判
      費並更改其上訴聲明。
    2.關於請求金額中，46,754,069元及其利息部分 (即最高法
      院89年度台上字第1603號判決所述土地利益擴張之訴部分
      ），應已罹於時效：(1)按「左列各款請求權，因2年間不
      行使而消滅：…8、商人、製造人、手工業人所供給之商
      品及產物之代價」、「當事人約定互相移轉金錢以外之財
      產權者，準用關於買賣之規定」民法第127條第8款及第39
      8條分別定有明文。查鈞院前審更七審認為系爭契約之內
      容為蕭佛助以配給被上訴人之房屋，換取被上訴人交付配
      得房屋之基地，故系爭契約之性質為互易。果若鈞院此次
      審理結果，亦同此見解，則蕭佛助依約得向被上訴人公司
      請求移轉之土地所有權，乃為蕭佛助蓋建房屋並移轉所有
      權予被上訴人之代價，茲因蕭佛助為一建商，係屬民法第
      127條第8款所規定之商人及製造人，則其基於互易契約請
      求將所蓋建房屋移轉所有權予被上訴人之代價即土地所有
      權之移轉請求權即有2年短期時效之適用。(2)次查鈞院前
      審更七審判決第24頁認為「因給付不能而生之損害賠償請
      求權，為原債權之繼續」，亦即系爭損害賠償請求權為原
      債權之變形及延長。果爾，其性質與原債權並無不同，則
      時效亦應為同一認定。上訴人主張因可歸責被上訴人之事
      由致給付不能，無法依約移轉土地予蕭佛助，而請求被上
      訴人損害賠償，該損害賠償請求權既係土地移轉請求權之
      延長及變形，當亦有民法第127條第8款所規定，2年短期
      時效之適用。職是若認為系爭損害賠償請求權時效應自被
      上訴人62年6月28日出售系爭土地時起算 (參見鈞院前審
      更七審判決第24頁)，則上訴人於更五審後，歷次於鈞院
      審理中所為擴張之訴，均已罹於2年消滅時效甚明。否則
      若認為系爭損害賠償請求權消滅時效，仍應依民法第125
      條規定，時效期間為15年，將發生上訴人依原契約請求被
      上訴人土地所有權移轉有2年消滅時效之適用，然嗣於原
      債權變形為債務不履行損害賠償，此時主張土地所有權移
      轉預期利益之損害卻於無任何法令規定之情形下 (例如民
      法第137條第3項規定)延長為15年時效; 同係請求被上訴
      人土地所有權之移轉權利或利益，然時效卻無端延長之不
      合理情形。(3)退步言之，縱認為系爭損害賠償請求權消滅
      時效，仍應依民法第125條規定，時效期間為15年，則上
      訴人於更五審後，歷次於鈞院審理中所為擴張之訴亦已罹
      於時效消滅，理由如下: 查上訴人最先係於鈞院更五審
      審理中即81年6月15日以書狀及所附之算定書，就「所失
      利益」擴張起訴 (參見鈞院更五審判決第5頁第5行)，嗣
      於更六、更七審理中，就所失利益部分，亦分別有所擴張
      (參見更六審判決第5頁、更七審判決第20、21頁)。然如
      前所述，上訴人於被上訴人62年6月28日出售系爭土地即
      可為損害賠償之請求，其迄至81年6月15日以後，始擴張
      起訴，此部分追加之請求，應認為已罹於15年消滅時效。
      次查就本件歷次最高法院判決觀之，既允許就損害金額
      一部份先行確定，個別產生既判力，顯見最高法院承認一
      部請求之概念，則損害金額既得分次請求，個別確定，當
      然時效亦得分別起算，分別罹於時效; 職是上訴人於更五
      審後，歷次於鈞院審理中所為擴張之訴，其時效起算及消
      滅應分別認定，茲因逾15年，故而皆已罹於時效。
（十）關於本次最高法院判決發回指摘部分:
    1.關於蕭佛助於鈞院前審自認「系爭土地未能完成房屋建築
      係因其無資力」，嗣經撤銷，是否生撤銷效力: (1)如前所
      述，上訴人之被繼承人蕭佛助  (尚未承受訴訟前)生前於
      鈞院前審所為之自認(參見鈞院上字卷第50頁)，當時蕭佛
      助對於自身出生年月日尚能明確回答，並自承身體很好，
      神智清楚，足見其前開所為自認並非出於錯誤，且並無與
      事實不符之處。(2)次查蕭佛助為上開自認同時雖陳述伊已
      蓋好50多間房屋給被上訴人，被上訴人即應分錢給伊云云
      ，此應係蕭佛助所虛構有利於己之陳述，故雖與事實不符
      ，然與其記憶減退無關。(3)復查上訴人迄今未證明蕭佛助
      前開自認係出於錯誤，且與事實不符，故而所為自認撤銷
      ，依法不生效力。
    2.關於蕭佛助既已自承無資力完成建築，嗣能否繼續履約，
      而獲得預期利益? 此部分應由上訴人予以說明並舉證以實
      其說。
    3.房屋若因蕭佛助無資力而無法完成，蕭佛助能否主張預期
      利益? (1)查被上訴人公司與蕭佛助所簽訂之合約並未約定
      蓋建多少房屋，故蕭佛助能換取多少土地，於契約成立時
      尚未確定，須待蕭佛助實際蓋建房屋後方能確定，果若房
      屋因蕭佛助無資力而無法完成，則因無法移轉房屋所有權
      予被上訴人俾完成互易，自無從向被上訴人請求移轉土地
      所有權，而無獲得土地所失利益之預期利益之可能。(2)次
      查最高法院89年度台上字第1603號判決第6頁載明「按因
      可歸責於債務人之事由，致給付不能者，依民法第226條
      第1項、第216條第1項之規定，債權人固得請求債務人賠
      償其所受損害及所失利益，惟債務人之原來給付義務，既
      已陷於給付不能而無法履行，嗣後債權人即無繼續遭受損
      害或失去預期利益之可言，故債權人因給付不能而得請求
      賠償者，似應以給付不能當時之債權人所受損害及所失利
      益為限，又就互易契約而言，此項以物易物之契約如因可
      歸責於債務人之事由，致其物給付不能時，債權人所得請
      求者，除因該物給付不能所受之損害外，如無特別情事，
      似無利益損失之可言。查唐榮公司依約所負提供土地予蕭
      王春等12人之被繼承人蕭佛助建築房屋及使蕭佛助取得其
      所分得房屋之基地所有權之義務，已於62年6月28日因該
      公司出賣移轉系爭土地予訴外人羅輝吉及林進丁，而成為
      給付不能，又本件契約之性質為互易，為原審確定之事實
      ，依上說明，蕭王春等12人是否受有土地利益75,535,790
      元之損失，即應以蕭佛助在唐榮公司出賣移轉系爭土地予
      羅輝吉等2人時，在通常情形，除受有損害外，是否尚受
      有該土地利益之損失而定。而原審認定蕭佛助受有土地利
      益15,716,536元之損失，係以其在唐榮公司給付不能後，
      依約履行可獲所分得房屋之基地所有權作為認定之依據，
      核與前揭說明，尚屬有間。因此，蕭佛助在唐榮公司給付
      不能時，能否獲有土地利益之事實，未臻明確，仍有待事
      實審法院調查審認澄清之必要。在此項事實澄清以前，原
      審遽以前揭情詞，將第一審就所失土地利益15,716,536元
      及其利息部分所為蕭佛助敗訴之判決廢棄，改判命唐榮公
      司如數給付予蕭王春等12人，並維持第一審就所失土地利
      益13,065,185元及其利息部分所為蕭佛助敗訴之判決，駁
      回蕭王春等12人此部分之上訴，暨駁回蕭王春等12人就所
      失土地利益46,754,069元及其利息部分所為擴張之訴，自
      有未當。」。職是，蕭佛助於被上訴人公司將系爭土地所
      有權移轉予他人後，既已無法繼續蓋建房屋俾供與被上訴
      人互易土地，則依該最高法院判決意旨觀之，上訴人所得
      請求者除因該物給付不能所受之損害外，並無利益損失之
      可言。
    4.關於蕭佛助興建房屋計劃是否僅紙上作業階段?
      查上訴人所主張「蕭佛助生前曾委請呂石鑄建築師就系爭
      土地，依蕭佛助之兩計劃 (即完成306棟房屋興建之佈局
      計劃及墓地面積使用計劃)作建築規劃，俾申請建造執照
      之用，惟因被上訴人無法提供抵押權設定土地建築使用同
      意書，以致建造執照之申請被退件」等詞，此部分上訴人
      應就上開事實予以說明並舉證，尤其是應提出呂石鑄建築
      師對於306棟房屋之建築規劃 (因卷內並無該建築規劃)。
      則於上訴人舉證以實其說之前，自難逕認蕭佛助應已著手
      興建房屋必備之建造執照申請，故應認其興建房屋計劃僅
      是訂約後紙上作業階段，難謂依通常情形可得土地出售之
      預期利益，而具客觀確定性。綜上所述，上訴為無理由。
三、證據：援用歷審所提證據。
丁、本院依職權向臺灣高雄地方法院調閱70年度公字第14723號
    公證案卷1宗。
    理  由
甲、程序方面：
一、本件被上訴人唐榮公司之法定代理人已變更為乙○○，有本
    院前審命乙○○為被上訴人之承受訴訟人之裁定在卷可稽（
    最高法院93年度台上字第1309、1310號卷第82至84頁）。
二、上訴人之被繼承人蕭佛助於訴訟進行中之73年7月3日死亡，
    其繼承人為蕭博禮、蕭博仁（於86年8月7日死亡，子女丙○
    ○、戊○○）、蕭博智（於91年6月1日死亡，子女丁○○、
    己○○）、蕭博信（於79年9月1日死亡，本院前審已裁定由
    其母江金鑾承受訴訟在案），其中上訴人丙○○、戊○○、
    丁○○、己○○聲明承受訴訟，均無不合，應予准許。至於
    蕭佛助之其餘繼承人蕭王春、蕭達營、蕭達鴻、蕭淑貞、蕭
    淑華、蕭金花、蕭凱文、蕭佳代已拋棄繼承，其聲請承受訴
    訟並不合法，本院前審業於91年7月3日另以裁定駁回，附予
    敘明。
三、上訴人丁○○、己○○未於言詞辯論期日到場，核無民事訴
    訟法第386條各款所列情形，准依被上訴人聲請，由其一造
    辯論而為判決。
四、上訴人於本審審理中擴張請求被上訴人應再給付上訴人188,
    477,781元，係擴張應受判決事項之聲明，依民事訴訟法第
    446條第1項但書及第255條第1項第3款規定，並無不合，應
    予准許。
乙、實體方面：
一、本件上訴人之被繼承人蕭佛助生前起訴主張：被上訴人於50
    年2月6日與上訴人蕭佛助訂立契約，約定由被上訴人提供其
    所有坐落高雄市三民區○○○段1003號等土地7267坪（下稱
    系爭土地），伊則出資建築房屋，每建33間，由伊分得23間
    ，被上訴人則分得10間。伊於訂約後，於50年間即完成填土
    整地及第1批57間房屋之基礎工程，詎被上訴人因經濟窘迫
    ，無法償還該土地所設定之抵押債權，致不能取得「抵押權
    設定土地建築使用同意書」而未能即時領得建築執照，工程
    被迫停工。延至62年6月28日被上訴人竟將上開土地出賣於
    訴外人林進丁等人，其因契約所負之債務陷於給付不能，伊
    自得請求賠償因此所受之損害及所失利益等語。（上訴人請
    求被上訴人給付所受損害即整地費及房屋基礎工程費3,002,
    804元部分已判決上訴人勝訴確定在案；至於上訴人請求房
    屋所失利益284,013,571元其中95,535,790元部分，業經最
    高法院發回本院更審，上訴人於本院審理中另擴張請求其餘
    所失利益188,477,781元及利息，故本審審理對象係房屋所
    失利益284,013,571元部分，應先敘明）。（另被上訴人質
    疑本院89年度重上更 (七)字第28號判決後情形：(1)上訴人
    更七審擴張之訴208,477,781元及其利息部分，敗訴後未上
    訴，故此部分業已確定。(2)至於75,535,790元及其利息部分
    經上訴後，最高法院93年度台上字第1309號判決廢棄發回。
    並判決駁回上訴人蕭博禮請求被上訴人唐榮公司28,781,721
    元及其利息部分雖與最高法院89年度台上字第1603號判決廢
    棄發回部分相同，然擴張之訴部分66,754,069元則較最高法
    院89年度台上字第1603號判決多了2千萬元；且由最高法院
    93年度台上字第1309號判決主文廢棄發回部分金額合計為95
    ,535,790元，較諸上訴人更七敗訴後上訴之金額多了2千萬
    元，故最高法院93年度台上字第1309號判決主文似有誤繕問
    題等語。然查：上訴人於更七審判決後，原係對於更六審判
    決上訴人敗訴後經最高法院發回之金額75,535,790元及於更
    七審擴張請求之金額208,477,781元，合計284,013,571元提
    起上訴，詳最高法院93年台上1309、1310卷37頁上訴聲明。
    嗣於92年5月19日具狀就擴張之訴被駁回而上訴部分減縮聲
    明為請求在給付2千萬元，詳同卷174頁。是上訴人上訴金額
    總計為95,535,790元，並無多出2千萬元。被上訴人所述係
    屬誤會。）
二、被上訴人則以：被上訴人與蕭佛助所訂之契約為承攬，蕭佛
    助依約應於52年8月6日完成全部工程，因蕭佛助資力不足，
    致無法完成。縱建築執照未能領得，係可歸責於被上訴人未
    能提供「抵押權設定土地建築使用同意書」所致，蕭佛助之
    損害賠償請求權，至其提起本件訴訟之日止，亦已罹於時效
    而消滅；本件契約性質應係承攬，並非互易；兩造所訂系爭
    契約，已因雙方同意而解除；上訴人並未舉證證明本契約建
    築房屋之資金、計劃及轉售之可能，空言主張所失利益，洵
    不足採等語，資為抗辯。
三、上訴人主張渠等之被繼承人蕭佛助與被上訴人於50年2月6日
    訂立契約，約定由被上訴人提供土地，蕭佛助出資建築店舖
    及住宅，並以雙方名義申請建築執照，依每建33間，被上訴
    人分得10間，蕭佛助分得23間之比例分配等情，並據其提出
    契約書影本1件為證，並為被上訴人所不爭執，上訴人主張
    兩造間訂有契約堪信真實。
四、本案首應審究者，厥在（一）兩造間契約之性質係承攬或互
    易？（二）兩造間契約已否解除？（三）被上訴人應否負給
    付不能之損害賠償責任？（四）上訴人之請求權是否罹於時
    效而消滅？（五）被上訴人應負之賠償金額為多少？爰分述
    之：
（一）兩造間契約之性質係互易：所謂承攬，依民法第490條規
      定，係指當事人約定，一方為他方完成一定之工作，他方
      俟工作完成，給付報酬之契約。本件契約內容，為被上訴
      人提供土地，由蕭佛助建造房屋，房屋之型式、大小、配
      置，並非由被上訴人依其所欲達成之目的予以指定，而係
      由蕭佛助自行設計施工，被上訴人僅就所建築完成之房屋
      ，有依一定比例請求分配之權利，是系爭契約之性質非重
      在蕭佛助為被上訴人完成一定之工作，而係因被上訴人有
      土地、缺乏資金，蕭佛助有資金無土地，乃經由系爭契約
      之訂立，各提供原所有以換取原所無者，俾達到雙方均能
      擁有房屋及基地之目的，亦即蕭佛助以分配予被上訴人之
      房屋而換取其所配得房屋之基地，是系爭契約之性質非屬
      承攬，而為互易。被上訴人主張系爭契約係承攬性質，洵
      不足採。
（二）兩造間之契約並未解除：被上訴人抗辯蕭佛助與被上訴人
      所訂系爭合作契約，因被上訴人公司財務困難，進行改組
      ，於54年1月20日雙方會談中，已經雙方同意解除云云。
      惟按解釋意思表示應探究當事人之真意，不得拘泥於所用
      之辭句，民法第98條定有明文。查蕭佛助於50年間訂立系
      爭契約後，已投入相當資金，惟因被上訴人公司財務困難
      ，進行改組，遂於54年1月20日雙方會談中，蕭佛助為解
      決此項契約，向被上訴人提出建議書，希望被上訴人依其
      所提建議書之3原則而為解決，即(一)依被上訴人公司救濟
      處理小組所擬之「契約書草案」為協議基礎另訂新約。(二)
      如未能依照協議書草案協商，則蕭佛助為本件合作契約已
      支出之費用，應予以合理補償。(三)如無現金，得以被上訴
      人工廠所產製之鐵筋折價，或以合建之空地折價補償（原
      審卷第119－121頁）。依上開建議書內涵以觀，顯見蕭佛
      助並未放棄與被上訴人合作建屋之機會或平白犧牲因合作
      建屋已投下之資金。而蕭佛助所提建議書並經被上訴人代
      表何炎表示當經轉呈總經理核示後，再行交換意見（見同
      上原審卷）。顯見上開會議記錄中雖記載：「蕭表示：同
      意解除50、2、6所訂之合作契約書，希望貴公司對處理小
      組所提建築工程合作契約書（草案）作為協商的基礎。」
      ，蕭佛助並非不附任何條件同意解除系爭合約書，其真意
      應係以新契約之訂立或補償其已支出之費用，作為解除舊
      契約之條件。蕭佛助及被上訴人既未依被上訴人公司之處
      理小組所擬之契約書草案訂立新契約，被上訴人公司亦未
      為任何之補償，則系爭50年2月6日所訂立之契約，自難認
      已經蕭佛助同意解除。
（三）被上訴人應負給付不能之損害賠償責任：系爭契約性屬互
      易，已如前述，則被上訴人依據系爭契約應負之主要義務
      為使蕭佛助取得其所分得房屋之基地所有權，至被上訴人
      另須提供「土地使用同意書」及「抵押權設定土地建築使
      用同意書」等文件予蕭佛助申領建築執照，要屬附屬義務
      ，二者並非同一，被上訴人苟有資力清償債務，即能塗銷
      抵押權登記，提出各該文件，而無給付不能之問題，乃被
      上訴人於62年6月28日將系爭土地出售予訴外人羅輝吉、
      林進丁，並辦理所有權移轉登記完訖，致無法提供土地予
      蕭佛助建築房屋及使蕭佛助取得其所分得房屋之基地所有
      權，而為給付不能，依民法第226條第1項規定，自應負損
      害賠償責任。被上訴人雖以上訴人之被繼承人蕭佛助生前
      於本院前審程序中自認其因自己經濟發生困難而未能完成
      房屋建築，是蕭佛助既自認其無資力履行合建契約，縱被
      上訴人未有出售系爭土地予第三人之事由，蕭佛助因無資
      力仍不能依合建契約履行，即無法享有合建之利益，則上
      訴人自無受有所失利益之損害等語。惟查蕭佛助就其上開
      所為自認，業於71年12月10日具狀以與事實不符為由聲明
      撤銷（見本院上字卷第62頁）；又蕭佛助為民前12年5月2
      5日出生，有戶籍謄本可按，則其於為上開陳述時已屆83
      歲高齡，上訴人主張蕭佛助因記憶減退致所述與事實有所
      出入，並非無據，此從蕭佛助於為前開自認時，復稱已建
      好五十多間房屋交予被上訴人，故而請求被上訴人將已建
      好房屋部分之資金交還等語，完全與事實不符亦足佐證，
      再者蕭佛助於53年1月25日復與訴外人林迦、張林瓊霞等
      人，訂立興建高雄市○○○路店舖百餘棟之承攬契約，有
      原審53年公字第132號公證契約書影本（附承攬契約書影
      本）及高雄市政府建築執照影本附卷可稽（見上字卷第66
      頁以下），足證被上訴人辯稱上訴人當時已無資力蓋建系
      爭房屋，尚不足採。
（四）上訴人之請求權未罹於時效而消滅：被上訴人主張本件損
      害賠償請求權應適用民法第514條第2項承攬人損害賠償請
      求權時效1年之規定，因本件契約性質為互易，並無承攬
      時效規定之適用。況且該1年短期時效，應係指同法第506
      條第3項、第509條、第511條之損害賠償而言，並不包括
      因給付不能而生之損害賠償請求權在內。依上說明，被上
      訴人既應負民法第226條第1項給付不能之損害賠償責任。
      此種因給付不能而生之損害賠償請求權，雖屬債權之繼續
      ，惟其請求權時效應自原債權可行使時起算，查被上訴人
      因未能提供系爭土地予蕭佛助建造房屋，致原約定應分配
      予蕭佛助之土地，無從實現，蕭佛助就應分配其所有之房
      屋基地債權，自尚未可行使，請求權時效無從進行，嗣因
      被上訴人將土地出售以致給付不能，有關損害賠償請求權
      時效應自被上訴人62年6月28日出售系爭土地時開始起算
      ，算至68年間上訴人為催告及起訴請求時止，其請求權時
      效尚未完成。被上訴人或以承攬人之損害賠償請求權時效
      為1年或以商人所供給之商品及產物之代價請求權時效為2
      年，抗辯本件損害賠償請求權時效已完成云云，顯不足取
      。
（五）被上訴人應負之賠償金額：本件被上訴人將系爭土地出售
      他人，以致給付不能，業見前述，從而蕭佛助本於民法第
      226條第1項規定，請求被上訴人負損害賠償責任，於法有
      據。惟按因可歸責於債務人之事由，致給付不能者，依民
      法第226條第1項、第216條第1項之規定，債權人固得請求
      債務人賠償其所受損害及所失利益，然債務人之原來給付
      義務，既已陷於給付不能而無法履行，嗣後債權人即無繼
      續遭受損害或失去預期利益之可言，故債權人因給付不能
      而得請求賠償者，應以給付不能當時之債權人所受損害及
      所失利益為限，又就互易契約而言，此項以物易物之契約
      如因可歸責於債務人之事由，致其物給付不能時，債權人
      所得請求者，除因該物給付不能所受之損害外，如無特別
      情事，似無利益損失之可言（最高法院89台上1603號判決
      發回意旨參照）。經查被上訴人唐榮公司依約所負提供土
      地予蕭王春等12人之被繼承人蕭佛助建築房屋及使蕭佛助
      取得其所分得房屋之基地所有權之義務，已於62年6月28
      日因被上訴人公司出賣移轉系爭土地予訴外人羅輝吉及林
      進丁，而成為給付不能，又本件契約之性質為互易，依上
      說明，蕭王春等12人是否受有土地利益之損失，即應以蕭
      佛助在被上訴人公司出賣移轉系爭土地予羅輝吉等2人時
      ，在通常情形，除受有損害外，是否尚受有該土地利益之
      損失而定。經查：依原審65年度聲字第109號保全證據卷
      所載，無論依台灣省建築師公會鑑定或依上訴人訴訟代理
      人之女婿陳瑞霖建築師之鑑定，土地上除有部分露出地面
      之鋼筋外，並無已建築之房屋，有上開保全證據卷可稽，
      足證系爭土地上並無房屋結構體，更未建造完成房屋並交
      屋予被上訴人，上訴人復未舉證證明其欲建築之房屋已推
      出預售屋，並已有相當之客戶群（購屋者）已簽訂買賣契
      約預購其房屋，參以建商建築房屋半途而廢者亦時有所聞
      ，上訴人能否順利建築完成，以換取被上訴人所應交付之
      土地，及能否獲取房屋利益，均尚在未定之天。上訴人復
      未舉證證明於被上訴人將系爭土地轉售第三人時，其亦已
      將之本來售第三人，有何可得預期之利益損失。因之，遑
      論81年間應高雄市建築師公會鑑定需求而提供之該設計圖
      於30年前簽訂互易契約時始否即已存在，備供申請建築執
      照，本院認單憑一紙設計圖作為建築規劃，尚難謂即與民
      法第216條第2項所謂依通常情形或依已定之計劃、設備或
      其他特別情事可得預期之利益，視為所失利益相當。
五、綜上所述，本件契約性質既為互易契約，此項以物易物之契
    約，雖係可歸責於被上訴人之事由，致給付不能，惟上訴人
    因此項給付不能僅得請求被上訴人給付所受之損害（本案上
    訴人請求所受損害部分，業經判決被上訴人應給付上訴人3,
    002,804元確定在案）外，其他部分並無利益損失之可言，
    原審駁回上訴人之訴及假執行之聲請，經核並無違誤，上訴
    意旨指摘原判決不當，求為廢棄改判，非有理由，應予駁回
    。同上理由，上訴人於本院審理程序中擴張請求所失利益30
    6間房屋部分284,013,571元及利息，並陳明願供擔保宣告假
    執行，亦無理由，應予駁回。
六、本件事証已臻明確，兩造其餘攻擊防禦方法及証据資料，核
    與本件判決結果不生影響，不予一一論述，併予敘明。
七、據上論結，應依民事訴訟法第449條第1項、第463條、第385
    條第1項前段、第85條第2項判決如主文。
中    華    民    國    95    年     4    月     25   日
                  民事第四庭  審判長法  官  王惠一
                                    法  官  王浦傑
                                    法  官  蘇重信
上為正本係照原本作成。
如對本判決上訴，須於判決送達後20日內向本院提出上訴狀，未
表明上訴理由者，應於上訴後20日內，向本院提出理由書（須附
繕本）。
中    華    民    國    95    年     4    月     25   日
                                    書記官  黃文生
                                                Ｊ


司法院資訊處製作；財團法人民間司法改革基金會備份。
